臺灣高等法院臺南分院刑事判決
110年度上易字第38號
上  訴  人  臺灣嘉義地方檢察署檢察官
被      告  張國柱


上列上訴人因被告違反毒品危害防制條例案件，不服臺灣嘉義地
方法院109年度簡上字第138號中華民國109年11月30日第一審判
決（起訴案號：臺灣嘉義地方檢察署109年度毒偵字第589號），
提起上訴，本院判決如下：
    主  文
上訴駁回。
    理  由
一、公訴意旨略以：被告甲○○曾因施用毒品、販賣毒品等案件，
    經法院判處有期徒刑8年8月與4月確定，並於民國107年2月2
    1日接續執行完畢。詎仍不知悔改，復基於施用第二級毒品
    甲基安非他命之犯意，於109年2月24日23時38分起回溯96小
    時內某時許，在不詳地點，以不詳方式，施用第二級毒品甲
    基安非他命1次，因認被告涉犯毒品危害防制條例第10條第2
    項之施用第二級毒品罪嫌。
二、按起訴之程序違背規定者，應諭知不受理之判決，並得不經
    言詞辯論為之，刑事訴訟法第303條第1款、第307條分別定
    有明文。此所稱之起訴之程序違背規定，係指檢察官提起公
    訴之訴訟行為於程序上有違法律之規定而言。而提起公訴之
    訴訟行為是否於程序上有違法律規定，原則上，固是以起訴
    時所存在之事項及法律規定為判斷，惟檢察官起訴後始發生
    之情事變更事由，致法院不能為實體審理及判決亦屬「起訴
    之程序違背規定」（最高法院109年度台上字第3826號判決
    意旨參照）。又檢察官未將被告先送勒戒處所觀察、勒戒，
    而逕行起訴，其起訴之程序違背規定，自應諭知不受理之判
    決（最高法院88年度台非字第146號判決意旨參照）。
三、次按毒品危害防制條例第20條第3項、第23條第2項於109年1
    月15日修正公布，且新增第35條之1規定，並均於109年7月1
    5日施行。修正後之毒品危害防制條例第20條第3項規定，犯
    第10條之罪於觀察、勒戒或強制戒治執行完畢釋放後，3年
    後再犯者，不論其行為係在新法施行生效前或施行生效後所
    為（同條例第35條之1第1、2款參照），均應適用同條第1、
    2項（即應先觀察、勒戒或強制戒治）之規定，其修法理由
    謂：施用毒品者具「病患性犯人」之特質，並參諸世界各國
    之醫療經驗及醫學界之共識，咸認施用毒品成癮者，其心癮
    甚難戒除，如觀察勒戒或強制戒治執行完畢釋放後，3年後
    始再有施用第一級、第二級毒品之行為者，足見其有戒除毒
    癮之可能，宜再採以觀察、勒戒方式戒除其身癮及以強制戒
    治方式戒除其心癮之措施，為能放寬觀察、勒戒或強制戒治
    制度之適用時機，以協助施用者戒除毒癮，爰修正第3項。
    同條例第23條第2項亦配合修正為「觀察、勒戒或強制戒治
    執行完畢釋放後，3年內再犯第10條之罪者，檢察官或少年
    法院（地方法院少年法庭）應依法追訴或裁定交付審理。」
    可知本次修法對於施用毒品者施以觀察勒戒、強制戒治，或
    依法追訴（或裁定交付審理）之適用範圍，係確立初犯為具
    「病患性犯人」之特質應先經一完整之醫療處置，3年內再
    犯者應依法追訴（或裁定交付審理），3年後再犯則裁定觀
    察勒戒，殆無疑義。但對於3犯以上距最近1次觀察勒戒或強
    制戒治執行完畢釋放後，逾3年者，究應適用同條例第20條
    第3項或第23條第2項處理，本次修法未明確規定，惟基於罪
    刑法定之明確性原則、法文之文義解釋，參諸觀察勒戒等治
    療處置，乃結合醫師、觀護人、社工心理諮商等不同領域之
    專業人員參與之保安處分措施，目的除在戒除施用毒品者身
    癮、心癮之措施外，並企圖重新塑造生活紀律，改變其病態
    行為，與刑罰之執行並不相同，無法以刑罰補充或替代上開
    醫療處置之特性。從而，3犯以上如距最近1次觀察、勒戒或
    強制戒治執行完畢釋放後，已逾3年者，其間縱經判刑、執
    行，究與觀察勒戒或強制戒治已經完整之治療療程不同，無
    法補充或替代上開之醫療處置，均應再予觀察勒戒之機會，
    方為適法（最高法院109年度台上字第3098號、第3240號、
    第4105號等判決意旨、最高法院109年8月11日刑事庭會議決
    議意旨參照）。再按基於憲法應保障人民之生存權，及根據
    每個國民生存照顧需要提供基本給付之理念，為協助施用毒
    品者戒除毒癮復歸社會，對於經監獄監禁處遇後仍再犯之施
    用毒品者，更應恢復以機構內、外之治療協助其戒除毒癮。
    此即本次修正毒品條例第20條第3項關於施用毒品者所謂「3
    年後再犯」係何所指之立法真諦。除檢察官優先適用第24條
    命附條件緩起訴處分處遇（不論幾犯，亦無年限）外，對於
    施用毒品初犯者，即應適用第20條第1項、第2項為機構內之
    觀察、勒戒或強制戒治；若於上開機構內處遇執行完畢釋放
    後，於「3年內再犯」者，依第23條第2項規定，應依法追訴
    ；倘於「3年後再犯」自應再回歸到傳統醫療體系機構內重
    為觀察、勒戒或強制戒治之治療。是對於戒除毒癮不易者，
    唯有以機構內、外處遇及刑事制裁等方式交替運用，以期能
    控制或改善其至完全戒除毒癮。對於毒品條例第20條第3項
    及第23條第2項所謂「3年後（內）再犯」，應跳脫以往窠臼
    ，以「3年」為期，建立「定期治療」之模式。其規定中所
    謂「3年後再犯」，只要本次再犯（不論修正施行前、後）
    距最近1次觀察、勒戒或強制戒治執行完畢釋放，已逾3年者
    ，即該當之，不因其間有無犯第10條之罪經起訴、判刑或執
    行而受影響（最高法院刑事大法庭109年11月18日宣示之109
    年度台上大字第3826號裁定意旨可資參照）。
四、復按本於權力分立原則，法院對檢察官職權行使，應予以尊
    重，雖非謂不得為適度之司法審查，惟對於施用毒品者本次
    所犯如距最近1次觀察、勒戒或強制戒治執行完畢釋放後，
    已逾3年者，檢察官既得本於立法者所賦與之職權裁量是否
    聲請法院裁定觀察、勒戒或為命附條件（現行法僅能附命完
    成戒癮治療）緩起訴處分之多元化處遇，即聲請法院裁定機
    構內之觀察、勒戒並非檢察官所得採取之唯一途徑，法院自
    不能僭越檢察官之職權，逕對施用毒品者裁定應予觀察、勒
    戒或強制戒治。雖修正後之毒品條例第35條之1第2款規定：
    「審判中之案件，由法院或少年法院（地方法院少年法庭）
    依修正後規定處理；依修正後規定應為不起訴處分或不付審
    理之裁定者，法院或少年法院（地方法院少年法庭）應為免
    刑之判決或不付審理之裁定。」另該條款之立法說明亦謂：
    「若該等案件於修正施行前已繫屬於法院或少年法院（地方
    法院少年法庭）者，『為求程序之經濟，法院或少年法院（
    地方法院少年法庭）應依修正施行後之規定處理，即應依職
    權為觀察、勒戒或強制戒治之裁定』」等語，似欲透過立法
    說明由法院依職權裁定觀察、勒戒或強制戒治，以替代第20
    條第1項、第2項所定應由檢察官提出觀察、勒戒或強制戒治
    之聲請，惟該立法理由說明，雖得為解釋上開法律條文之參
    考，究非法律條文本文，法院於裁判時，首應依憑現行有效
    之法律，參酌法律規定之文義、目的、整體法律規範之體系
    為綜合判斷，尚非單憑立法理由說明為據，是若檢察官之「
    起訴之程序違背規定」，法院當不能「為求程序之經濟」便
    宜行事，而應嚴守程序上之正義，尊重檢察官之裁量權，並
    保障施用毒品者能獲得妥適並完善治療或其他有利戒毒途徑
    處遇之機會。
五、再被告曾經檢察官依毒品危害防制條例第24條第1項所定「
    附命完成戒癮治療之緩起訴處分」（下稱「附命緩起訴」）
    之規定，命其完成戒癮治療者（詳後述），因毒品危害防制
    條例對於犯該條例第10條第1項、第2項之施用第一級或第二
    級毒品罪者，進入司法程序之戒癮治療方式，係採取第20條
    第1項、第2項規定「觀察、勒戒或強制戒治」及第24條第1
    項所定「附命緩起訴」雙軌制，其目的同在給予施用毒品者
    戒毒自新機會。是以，被告既同意參加「戒癮治療」，並由
    檢察官採行「附命緩起訴」方式，且完成「附命緩起訴」所
    採用之戒癮治療完畢，自毋庸復行採取「觀察、勒戒或強制
    戒治」方式，重啟戒除毒癮以代替刑罰之處遇程序。申言之
    ，被告既完成「附命緩起訴」之戒癮治療，事實上已接受等
    同「觀察、勒戒或強制戒治」執行完畢釋放之處遇，如於該
    條例第23條第2項所定期間內，再犯施用第一級或第二級毒
    品罪，顯現其再犯率甚高，原規劃之「附命緩起訴」完成戒
    癮治療制度功能無法發揮成效，已無再次接受「觀察、勒戒
    或強制戒治」處遇之必要。亦即，倘被告經「附命緩起訴」
    ，且完成戒癮治療後，因其事實上已接受等同「觀察、勒戒
    或強制戒治」執行完畢釋放之處遇，如於上開期間內再犯施
    用第一級或第二級毒品罪，顯見其再犯率甚高，檢察官自應
    依該條例第23條第2項規定之相同法理，逕行追訴（提起公
    訴或聲請簡易判決處刑），而無再依該條例第20條第1項重
    行聲請觀察、勒戒或強制戒治之必要。又被告施用第一級或
    第二級毒品罪，經裁定觀察、勒戒或強制戒治程序者，係以
    「觀察、勒戒或強制戒治」執行完畢釋放後，起算上開再犯
    之期間，則被告如係經「附命緩起訴」，依同一法理，應以
    經「附命緩起訴」並完成戒癮治療後，而非以「附命緩起訴
    」確定之日，起算該再犯之期間（最高法院109年度台非字
    第76號、109年度台非字第77號判決意旨參照）。　　
六、經查：
　㈠本案被告甲○○前曾於⑴97年間因施用毒品案件，經臺灣嘉義地
    方法院裁定觀察、勒戒後，認無繼續施用毒品之傾向，於97
    年7月4日執行完畢釋放出所，並由臺灣嘉義地方檢察署檢察
    官以97年度毒偵字第751號為不起訴處分確定，然後於⑵107
    年間因施用毒品案件，經臺灣嘉義地方檢察署檢察官以107
    年度毒偵字第1367號為諭命戒癮治療緩起訴處分（緩起訴處
    分期間為107年11月2日起至109年11月1日），然因被告於⑶
    上開「附命緩起訴」戒癮治療之期間內，再度施用第二級毒
    品甲基安非他命，經臺灣嘉義地方法院於109年1月31日，以
    108年度嘉簡字第1430號判處有期徒刑6月，並經臺灣嘉義地
    方檢察署檢察官以108年度撤緩毒偵字第86號撤銷上述⑵之緩
    起訴處分，改聲請簡易判決處刑，由臺灣嘉義地方法院於10
    8年7月31日，以108年度嘉簡字第920號判處有期徒刑5月確
    定，而未完成上開⑵之緩起訴處分所諭命等同「觀察、勒戒
    或強制戒治」之戒癮治療等情，有臺灣高等法院被告前案紀
    錄表在卷可憑（見本院卷第38頁）。
　㈡依上揭最高法院109年度台非字第76號、109年度台非字第77
    號判決意旨，被告施用第一級或第二級毒品罪，經裁定觀察
    、勒戒或強制戒治程序者，係以「觀察、勒戒或強制戒治」
    執行完畢釋放後，起算上開再犯之期間，則被告如係經「附
    命緩起訴」，依同一法理，應以經「附命緩起訴」並完成戒
    癮治療後，而非以「附命緩起訴」確定之日，起算該再犯之
    期間。查被告既於上開「附命緩起訴」戒癮治療之期間內，
    再度施用第二級毒品甲基安非他命，而遭檢察官撤銷緩起訴
    處分，足認其並未完成該次之戒癮治療，故不能以上開「附
    命緩起訴」確定之日，起算再犯之期間，仍應以上述㈠⑴觀察
    、勒戒執行完畢釋放後，起算再犯之期間。而本件檢察官起
    訴被告施用毒品之時間為「109年2月24日23時38分起回溯96
    小時內某時許」，與前揭㈠⑴觀察、勒戒執行完畢釋放日係97
    年7月4日相距已逾3年，乃係3年後再犯本件施用毒品犯行，
    自應依修正後毒品危害防制條例第20條第3項規定，再施以
    上開保安處分之處遇，不得為刑事追訴處罰。至被告在此期
    間雖曾犯施用毒品之罪經起訴、判刑或執行，然揆諸前開最
    高法院刑事庭會議、判決內容，並不因此而受影響，仍應依
    修正後之該條例第20條第3項、現行第24條等規定，由檢察
    官基於一次性之整體規劃而重啟處遇程序，視被告個案情形
    ，是否適合「觀察、勒戒或強制戒治」或給予「附命完成戒
    癮治療緩起訴處分」之機會，使被告能再獲得治療之機會，
    俾落實此次寬厚刑事政策之變革。從而，檢察官就本件被告
    施用毒品案，依修正前毒品危害防制條例規定提起公訴，起
    訴程序固未違背當時規定，然依新修正之毒品危害防制條例
    規定，已不得追訴，是檢察官之起訴，已因法律修正之情事
    變更，致欠缺訴追條件，其起訴程序已違背規定，故檢察官
    逕予提起公訴，原審適用新法，並考量法院無從替代檢察官
    逕為上開合義務性之裁量處遇，而諭知不受理之判決，核無
    違法不當之處。檢察官上訴主張附命戒癮治療之緩起訴處分
    ，等同於觀察、勒戒之處遇，故本案非屬「3年後再犯」之
    情形，自毋須再重新施予觀察、勒戒之處遇程序，依法應予
    追訴處罰云云，依上所述，並無理由，應予駁回，並不經言
    詞辯論為之。
據上論斷，應依刑事訴訟法第368條、第372條，判決如主文。
本案經檢察官邱朝智提起公訴及上訴。
中　　華　　民　　國　　110 　年　　1 　　月　　18　　日
                  刑事第二庭    審判長法　官  陳顯榮 
                                      法　官  黃裕堯
                                      法　官  陳弘能
以上正本證明與原本無異。
不得上訴。
　　　　　　　　　　　　　　　　　　　書記官  許雅華
中　　華　　民　　國　　110 　年　　1 　　月　　18　　日